臺灣高等法院高雄分院民事判決　　　　 95年度家上字第117號
上　訴　人　甲○○
訴訟代理人　黃金龍律師
被　上訴人　乙○（原名葉靜慧）
上列當事人間請求確認認領無效事件，上訴人對於民國95年11月
30日臺灣高雄地方法院95年度家訴字第104 號第一審判決提起上
訴，並於本院為訴之追加，本院於96年6 月20日言詞辯論終結，
判決如下：
    主      文
上訴駁回。
確認上訴人與被上訴人乙○（民國○○年○ 月○ 日生，身分證統一
編號Ｚ000000000）間之親子關係不存在。
第二審訴訟費用由上訴人負擔。
    事實及理由
一、上訴人於原審請求確認認領被上訴人之行為無效，嗣於本院
    追加備位聲明，請求確認上訴人與被上訴人乙○（原名：葉
    靜慧民國○○年○ 月○ 日生，身分證統一編號Ｚ000000000）間
    之親子關係不存在，業經被上訴人同意（本院卷第26頁），
    依民事訴訟法第463 條、第255 條第1 項第1 款之規定，應
    予准許。次查被上訴人經合法通知，未於言詞辯論期日到場
    ，核無同法第386 條所列各款情形，爰依上訴人之聲請由其
    一造辯論而為判決。
二、上訴人起訴主張：被上訴人之生母葉李櫻花先於民國58年間
    與不詳姓名之男子交往，於58年8 月6 日生下被上訴人後，
    再於59年10月10日與上訴人結婚。被上訴人原本由生母葉李
    櫻花交由褓母扶養，上訴人與葉李櫻花結婚後，葉李櫻花表
    示要將被上訴人遷入上訴人戶籍俾以申報戶口，上訴人並未
    表示反對之意，因上訴人未受教育，不諳法律；詎戶政人員
    誤認上訴人要認領被上訴人，而為上訴人辦理認領登記之手
    續，致被上訴人戶籍上之父親因而登記為上訴人迄今。迨63
    年6 月26日被上訴人之生母葉李櫻花與上訴人離婚，被上訴
    人隨其母親生活，並將戶籍由上訴人戶內遷出，自此二人即
    未曾往來迄今。兩造間既無親子真實血緣關係，則上開認領
    應屬自始無效等情，求為確認認領被上訴人之行為無效之判
    決。原審為上訴人敗訴之判決。上訴人不服，聲明上訴，於
    本院聲明：(一)原判決廢棄。(二)確認上訴人認領被上訴人之行
    為無效。又兩造間確無血緣關係，而兩造間親子關係是否存
    在，攸關扶養義務及繼承等權利關係之存否，爰於本院追加
    備位聲明：請求確認上訴人與被上訴人間之親子關係不存在
    。
三、被上訴人則以：伊戶籍登記生父為上訴人甲○○，並無認領
    之問題，惟對上訴人主張兩造間無血緣關係無意見，答辯聲
    明認同上訴人之請求等語。
四、兩造不爭執之事項：
  (一)被上訴人係58年8 月6 日生，被上訴人原名為葉靜慧。
  (二)被上訴人生母葉李櫻花於59年10月10日與上訴人結婚。
  (三)目前戶籍資料記載上訴人為被上訴人之生父。
五、本件兩造應斟酌之事項：(一)上訴人請求確認認領被上訴人之
    行為無效，是否有理？(二)上訴人請求確認其與被上訴人間之
    親子關係不存在，是否有理？茲分述如下：
  (一)上訴人請求確認認領被上訴人乙○之行為無效，是否有理？
  1.按民事訴訟法第247 條第1 項規定：「確認法律關係之訴，
    非原告有即受確認判決之法律上利益者，不得提起之；確認
    證書真偽或為法律關係基礎事實存否之訴，亦同。」，又所
    謂即受確認判決之法律上利益，係指法律關係存否不明確，
    致原告在私法上的地位有受侵害之危險，而此危險得以對被
    告之確認判決除去者而言（最高法院42年台上字第1031號判
    例參照）。
  2.本件上訴人主張其與被上訴人間並無真實之親子血緣關係，
    被上訴人係在上訴人與被上訴人生母結婚前即已出生，上訴
    人並非被上訴人之生父，而上訴人係在不諳法律之情況下，
    為戶政人員為上訴人辦理認領登記之手續等情，雖據上訴人
    提戶籍謄本為證。惟審酌上訴人提出之戶籍謄本資料，並無
    認領登記之記載（原審卷第5 至10頁），又台南縣新營市戶
    政事務所被上訴人出生登記申請書等資料上明確記載被上訴
    人出生者父親一欄為上訴人甲○○，亦無認領之記載（原審
    卷第30頁），而由上訴人陳稱：其與葉李櫻花結婚後，葉李
    櫻花表示要將被上訴人遷入上訴人戶籍俾以申報戶口，上訴
    人並未表示反對之意等語觀之，足見上訴人並非以被上訴人
    為自己子女之意思而予撫育得視為認領之情形；又上訴人甲
    ○○教育程度為初級民教班畢業等情，有上訴人提出之戶籍
    謄本在卷足憑，是上訴人主張未受教育，不諳法律一節，亦
    不足採信。綜合上開證據，上訴人並無認領被上訴人之行為
    或有視為認領情形，是上訴人請求確認認領被上訴人之行為
    無效，為無理由，不應准許。
  (二)上訴人請求確認其與被上訴人乙○間之親子關係不存在，是
    否有理？
  1.按民事訴訟法第589 條規定有就母再婚後所生子女確定其父
    之訴，即為確認身分之訴，而最高法院23年上字第3973號判
    例且明認非婚生子女經其生父撫育，視為認領而取得婚生子
    女之身分後，如其身分又為其生父所否認，無須再行請求認
    領，如有提起確認身分之訴之必要，可隨時提起。故就親子
    身分關係，得提起確認之訴。按最高法院23年上字第3973號
    判例所謂「確認身分之訴」意即指「確認親子關係存在或不
    存在之訴」而言。（最高法院62年度第3 次民庭庭推總會議
    決議【八】參照）。
  2.本件上訴人主張其與被上訴人間並無真實之親子血緣關係，
    被上訴人係在上訴人與被上訴人生母結婚前即已出生，上訴
    人並非被上訴人之生父等語，查上訴人與被上訴人間父女關
    係是否存在，攸關兩造間扶養義務及繼承等權利關係之存否
    ，而戶籍上登記被上訴人為上訴人之女，是上訴人有即受確
    認判決之法律上利益，其提起本件確認之訴，應予准許。次
    查依財團法人長庚紀念醫院高雄分院96年4 月10日96長庚院
    高字第622587號函所附親子鑑定報告，遺傳標記檢驗結果：
    「因此可以排除" 甲○○是乙○的親生父親" 這一個假設」
    （本院卷第35頁）。足證上訴人與被上訴人並不具有真實之
    血緣關係，從而，上訴人請求確認其與被上訴人間之親子關
    係不存在，自屬有據。
六、綜上所述，上訴人先位聲明請求確認認領被上訴人之行為無
    效，為無理由，不應准許。原審為上訴人敗訴之判決，並無
    不合，上訴意旨，指摘原判決不當，求予廢棄，為無理由，
    應予駁回。又上訴人與被上訴人既不具有真實之血緣關係，
    上訴人於本院追加備位聲明請求確認其與被上訴人間之親子
    關係不存在，為有理由，應予准許。
七、據上論結，本件上訴人之上訴為無理由、追加之訴為有理由
    ，依民事訴訟法第449 條第1 項、第78條、第81條第1 款、
    第463 條、第385 條第1 項前段，判決如主文。
中　　華　　民　　國　　96　　年　　7　　月　　 4 　　日
                            民事第五庭
                                審判長法官    蔡明宛
                                法      官    黃國川
                                法      官    曾錦昌
以上正本證明與原本無異。
如對本判決上訴，須於判決送達後20日內向本院提出上訴狀，其
未表明上訴理由者，應於上訴後20日內向本院提出上訴理由書（
均須按他造當事人之人數附繕本）。
上訴時應提出委任律師或具有律師資格之人之委任狀，並依附註
條文規定辦理。
中　　華　　民　　國　　96　　年　　7 　　月　　4 　　日
                                書  記  官    郭蘭蕙
附註：民事訴訟法第466 條之1 ：
對於第二審判決上訴，上訴人應委任律師為訴訟代理人，但上訴
人或其法定代理人具有律師資格者，不在此限。
上訴人之配偶、三親等內之血親、二親等內之姻親，或上訴人為
法人、中央或地方機關時，其所屬專任人員具有律師資格並經法
院認適當者，亦得為第三審訴訟代理人。
第1 項但書及第2 項情形，應於提起上訴或委任時釋明之。
